ACORDAO-COMPLETO-2356045

ACÓRDÃO 1378/2019 ATA 21/2019 - PLENÁRIO

VISTOS, relatados e discutidos estes autos de representação, com pedido de medida cautelar, formulada pela empresa Pedro Reginaldo de Albernaz Faria e Fagundes Ltda. sobre possíveis irregularidades praticadas no âmbito pregão eletrônico 2/2018 da Superintendência Estadual do Incra no Mato Grosso do Sul (Superintendência Estadual 16-SR-MS) , cujo objeto é contratação de empresa para prestação de serviços em apoio administrativo,
ACORDAM os Ministros do Tribunal de Contas da União, reunidos em Sessão do Plenário, ante as razões expostas pelo Relator, em:
9.1. conhecer da representação, satisfeitos os requisitos de admissibilidade constantes no art. 113, § 1º, da Lei 8.666/1993, c/c os arts. 235 e 237, VII, do Regimento Interno deste Tribunal, e no art. 103, § 1º, da Resolução-TCU 259/2014;
9.2. no mérito, com fundamento no art. 276, § 6º, do Regimento Interno deste Tribunal, considerar a presente representação procedente;
9.3. indeferir o pedido de concessão de medida cautelar formulado pelo representante, tendo em vista a inexistência dos elementos necessários para sua adoção;
9.4. declarar a inidoneidade da empresa Inova Serviços de Mão de Obra Eireli. (CNPJ 06.979.037/0001-90) para participar de licitação e contratar com a Administração Pública Federal, pelo período de um ano, com fundamento no art. 46 da Lei 8.443/1992, caracterizada pela participação, nos meses de outubro, novembro e dezembro de 2018, no Pregão Eletrônico 2/2018 da Superintendência Estadual 16-SR/MS - Incra, na condição de empresa de pequeno porte, valendo-se da opção pelo tratamento jurídico diferenciado disposto na Lei Complementar 123/2006, sem cumprir os requisitos legais para tanto, uma vez que a receita bruta total obtida pela licitante no mês de setembro de 2018 ultrapassou o limite legal de 20% (R$ 5.760.000,00) , fato que extinguiria a prerrogativa já no mês seguinte à ocorrência do excesso, conforme o disposto no art. 3°, § 9°, da referida lei;
9.5. determinar à Superintendência Estadual 16-SR/MS - Incra, com fundamento no art. 250, inciso II, do Regimento Interno/TCU, que se abstenha de prorrogar o Contrato 970/2018 e informe ao TCU, no prazo de 30 dias, as medidas adotadas para garantir o cumprimento da determinação ao término da vigência do referido contrato;
9.6. autorizar a realização da audiência de Sérgio Rodrigues Caires (CPF XXX.453.301-XX) , para que, no prazo de quinze dias, apresente as razões de justificativa para a aceitação da proposta apresentada pela empresa Inova Serviços de Mão de Obra Eireli (CNPJ 06.979.037/0001-90) , concluindo que não havia indícios de faturamento superior ao estabelecido no art. 3º, inciso II, da LC 123/2006, sem verificar os valores efetivamente recebidos pela empresa da Defensoria Púbica da União, conduta agravada pela rejeição sumária da intenção de recurso apresentada pela empresa Pedro Reginaldo de Albernaz Faria e Fagundes Ltda. no Pregão Eletrônico 2/2018, estando presentes os pressupostos recusais, com julgamento antecipado do mérito da questão apresentada;
9.7. encaminhar cópia desta deliberação à Superintendência Estadual do Incra no Mato Grosso do Sul (Superintendência Estadual 16-SR-MS) , à empresa Inova Serviços de Mão de Obra Eireli (CNPJ 06.979.037/0001-90) , ao representante e ao Sr. Sérgio Rodrigues Caires. (CPF XXX.453.301-XX) ;
9.8. comunicar ao Ministério da Saúde, à Universidade Federal de Goiás, à Agência Nacional de Transportes Terrestres e à Fundação Nacional de Saúde que a empresa Inova Serviços de Mão de Obra Eireli. (CNPJ 06.979.037/0001-90) participou de certames por eles promovidos e beneficiou-se do tratamento jurídico diferenciado para empresas de pequeno porte, nos termos da Lei Complementar 123/2006, sem deter tal prerrogativa, em virtude de faturamento acima do permitido para o enquadramento, conforme tabela abaixo:
	Órgão
	Pregão Eletrônico

	Ministério da Saúde
	9/2018

	Universidade Federal de Goiás
	150/2018

	Agência Nacional de Transportes Terrestres
	31/2018

	Fundação Nacional de Saúde
	11/2018

9.9. informar à Superintendência Estadual do Incra no Mato Grosso do Sul (Superintendência Estadual 16-SR-MS) , à empresa Inova Serviços de Mão de Obra Eireli (CNPJ 06.979.037/0001-90) , ao representante e ao Sr. Sérgio Rodrigues Caires (CPF XXX.453.301-XX) que o conteúdo desta deliberação poderá ser consultado no endereço www.tcu.gov.br/acordaos.

Representação a respeito de possíveis irregularidades ocorridas em pregão eletrônico para contratação de serviço de apoio administrativo.

Superintendência Estadual do Incra no Mato Grosso do Sul (Superintendência Estadual 16-SR-MS).

3. Interessados/Representante/Responsáveis:
3.1. Interessado: Tribunal de Contas da União.
3.2. Representante: Pedro Reginaldo de Albernaz Faria e Fagundes Ltda. (CNPJ 10.439.655/0001-14).
3.3. Responsáveis: Inova Serviços de Mão de Obra Eireli. (CNPJ 06.979.037/0001-90) e Sérgio Rodrigues Caires (CPF XXX.453.301-XX).

13.1. Ministros presentes: José Mucio Monteiro (Presidente), Benjamin Zymler, Augusto Nardes (Relator), Raimundo Carreiro, Ana Arraes, Bruno Dantas e Vital do Rêgo.
13.2. Ministro-Substituto convocado: Marcos Bemquerer Costa.
13.3. Ministro-Substituto presente: Weder de Oliveira.

ACORDAO-COMPLETO-2427475

Acórdão de Relação 2368/2020 - Plenário

Acórdão de Relação

ACORDAO-COMPLETO-2409579

Acórdão 1260/2020 - Plenário

AUGUSTO NARDES

Adoto como relatório instrução elaborada por auditor da Secretaria de Controle Externo de Aquisições Logísticas - Selog (peça 23) , que contou com a anuência de seus dirigentes (peças 24 e 25) :
"
	A. Identificação do Processo

	TC Processo 003.381/2019-6
	Mérito pela procedência. Indeferir cautelar, aplicar sanção, determinação, autorizar realização de audiência

	Unidade Jurisdicionada
	Uasg

	Superintendência Estadual do Instituto Nacional de Colonização e Reforma Agrária no Mato Grosso do Sul (Superintendência Estadual 16-SR/MS - Incra) 
	373058

	Objeto

	Registro de preços para a contratação de serviços de apoio administrativo.

	Representante
	CNPJ

	Pedro Reginaldo de Albernaz Faria e Fagundes Ltda.
	10.439.655/0001-14

	Há pedido de Sustentação Oral?
	Contrato Social

	Não 
	Peça 2

	Modalidade
	Número do Certame
	Critério de Julgamento

	Pregão Eletrônico
	2/2018
	Menor preço por item

	Vigência
	Valor Contratado - R$ 792.213,25 (peça 18) 

	Doze meses, podendo ser prorrogado até o limite de 60 meses - inciso II do art. 57 da Lei 8.666/1993 (peça 17, p. 13, item 13.1
	Item 1 - R$ 685.997,28
Item 2 - R$ 35.124,28
Item 3 - R$ 36.157,18
Item 4 - R$ 34.934,51

	Fase do Certame

	O Certame encontra-se encerrado e foram contratadas as empresas Inova Serviços de Mão de Obra - Eireli (contrato 970/2018 - item 1) e Denilson da Silva Rosa (contratos 971/2018, 972/2018 e 973/2018 - itens 2,3 e 4, respectivamente) , conforme extratos publicados no Diário Oficial da União do dia 4/1/2019 (peça 18) .

	B. Momento Processual

	1.	Promovida a oitiva prévia quanto às alegações do representante e demais questões levantadas por esta Unidade Técnica, passa-se a analisar as respostas apresentadas, tópico a tópico, conforme transcrição/contextualização a seguir. 

	C. Histórico de Comunicações

	Despacho do Relator
	Peça 10
	28/3/2019

	Ofícios Encaminhados pela Selog

	Ao órgão
	Ofício 607/2019-TCU/Selog, de 1/4/2019 (peça 11) 

	À sociedade empresarial
	Ofício 608/2019-TCU/Selog, de 1/4/2019 (peça 12) 

	D. Documentos Apresentados em Resposta à Oitiva

	Pela Unidade Jurisdicionada

	Ofício 18593/2019/SR (16) MS-G/SR (16) MS/INCRA-INCRA (peça 16) .

	Pela Sociedade Empresarial

	Documento à peça 15.

	E. Medida Cautelar - Avaliação dos Pressupostos

	Perigo da Demora

	O contrato/a ata decorrente do certame já foi assinado (a) ?
	Sim

	Há decisão judicial ou administrativa, sem especificação de prazo, para suspender o andamento do processo licitatório ou a contratação?
	Não

	Análise:

	2.	Está afastado o pressuposto do perigo da demora, uma vez que os contratos foram assinados no mês de janeiro de 2019 e os serviços se encontram em execução.

	Perigo da Demora Reverso

	O serviço/bem é essencial ao funcionamento das atividades do órgão/entidade?
	Sim

	O órgão ou entidade está coberto contratualmente pelo serviço com razoável vigência (há a possibilidade de voltar a fase ou refazer o certame, a depender da consequência da concessão de cautelar no caso concreto) ou admite prorrogação excepcional?
	Não

	Caso haja a possibilidade de manutenção do contrato com a atual prestadora dos serviços, as condições dessa contratação seriam melhores (menor preço e atendimento satisfatório) que o que se está em vias de contratar?
	Não há informação

	Análise:

	3.	Está configurado o pressuposto do perigo da demora reverso, em razão de os serviços serem essenciais ao funcionamento do órgão e da execução contratual já ter se iniciado.

	Plausibilidade Jurídica

	O órgão/entidade está sujeito aos normativos supostamente infringidos?
	Sim

	Há plausibilidade nas alegações do representante?
	Sim

	Há indício de sobrepreço ou superfaturamento?
	Não

	Há grave risco de lesão ao erário, inexecução ou execução insatisfatória do objeto?
	Não

	Item 'a' da oitiva: aceitação da proposta apresentada pela empresa Inova Serviços de Mão de Obra Eireli (CNPJ 06.979.037/0001-90) , concluindo que não havia indícios de faturamento superior ao disposto no art. 3º, inciso II, da LC 123/2006, sem verificar os valores efetivamente recebidos pela empresa da Defensoria Púbica da União, que estão disponíveis no endereço eletrônico https://www.dpu.def.br/transparencia/orcamento-e-financas#faqnoanchor, e considerando o previsto no art. 3º, inciso II, §§ 9 e 9º-A da Lei Complementar 123/2006
Item 'b' da oitiva: rejeitar sumariamente a intenção de recurso apresentado pela empresa Pedro Reginaldo de Albernaz Faria e Fagundes Ltda. quanto à aceitação da proposta apresentada pela empresa Inova Serviços de Mão de Obra Eireli (CNPJ 06.979.037/0001-90) , julgando o mérito da questão em momento inoportuno, impedindo a representante de prosseguir com seu direito de recorrer, em desacordo com a jurisprudência do TCU (Acórdão 2914/2018-TCU-Plenário) 
Manifestação do órgão/entidade (peça 16) :
a) durante a realização do certame, as informações disponíveis ao pregoeiro eram i) a Declaração de Contratos Firmados com a iniciativa privada e com a Administração Pública; e ii) consulta aos sistemas de governança e accountability públicas;
b) o pregoeiro realizou diligência para a verificação da admissibilidade da intenção de recurso interposto pelo representante, tendo, à época, juntado ao processo o extrato das execuções financeiras extraído do Portal da Transparência, quando verificou que a licitante havia faturado, até 12/12/2018, R$ 2.822.508,44, enquanto a Declaração de Contratos Firmados com a iniciativa privada e com a Administração Pública apontava um faturamento de R$  3.258.920,50;
c) ao contrário do alegado pelo representante, não julgou o mérito da questão em momento diverso do que deveria ter feito, uma vez que a análise realizada se limitou à verificação da admissibilidade do recurso.
d) teve como verdadeira a declaração apresentada pelo licitante, tendo esta sido firmada sob as penas da lei, não sendo razoável que lhe seja imputado o eventual não cumprimento da legislação de governança e accountability pela Defensoria Pública da União, que deveria disponibilizar as informações relativas à execução orçamentária da entidade;
e) o §2° do art. 48 da Lei Complementar 101/2000, trata da obrigatoriedade da disponibilização de informações orçamentárias e de execução financeira da União, dos Estados, do Distrito Federal e dos Municípios, e que seria intelecção descabida esperar que um pregoeiro desconfiasse que pagamentos da DPU não contassem do Portal da Transparência do Governo Federal, de utilização obrigatória por força de legislação complementar.
Análise:
4.	Acerca da recusa imotivada da intenção de recurso interposta pelo representante, na ata de realização do certame (peça 19, p. 7) , consta a descrição da intenção apresentada:
Motivo Intenção: a empresa manifesta sua intenção de recurso, nos termos do Art. 26 do Decreto 5.450/05, contra a habilitação/classificação da empresa tendo em vista ter declarado e usado de benefício de ME/EPP entretanto ter recebido do governo federal + DPU somente em 2018 cerca de 7 milhões de reais não podendo assim mais obter os benefícios da LC 123/2006, bem como possível ocultação da declaração de contratos firmados, assim solicitamos prazo para fundamentação de recurso.
5.	A jurisprudência do TCU exarada no Acórdão 602/2018-TCU-Plenário (Relator: Ministro Vital do Rêgo) , é no sentido de que, no pregão, eletrônico ou presencial, o juízo de admissibilidade das intenções de recurso deve avaliar tão somente a presença dos pressupostos recursais (sucumbência, tempestividade, legitimidade, interesse e motivação) , sem adentrar, antecipadamente, no mérito da questão. 
6.	O pregoeiro alegou que o representante não apresentou motivação na intenção de recurso apresentada (peça 16, p. 1-2, item 3) . Segundo a própria jurisprudência do TCU citada pelo pregoeiro (peça 16, p. 2-3) , exarada no Acórdão 1440/2007-TCU-Plenário (Relator: Ministro Aroldo Cedraz) , o recurso deve apresentar motivação que demonstre o mínimo da plausibilidade de seus argumentos que justifiquem o seguimento do recurso.
7.	O mínimo de plausibilidade significa uma mera descrição da suposta irregularidade, a fim de se evitar recursos com motivações genéricas como "a proposta desrespeitou os termos do edital". 
8.	Esse requisito foi cumprido quando a licitante apontou, de forma objetiva, que a empresa teria aferido cerca de R$ 7.000.000,00 com receitas oriundas do Governo Federal e da Defensoria Pública da União (DPU) no ano de 2018, não podendo mais obter os benefícios dispostos na Lei Complementar 123/2006, satisfazendo o pressuposto da motivação. 
9.	Os demais pressupostos de admissibilidade também estão presentes. A sucumbência, pelo fato de a proposta apresentada pelo representante não ter sido a vencedora. O interesse foi contemplado no momento em que houve a demonstração do interesse em recorrer. 
10.	Já a tempestividade e a legitimidade foram verificadas pelo próprio sistema Comprasnet ao habilitar o licitante para o envio da intenção de recorrer.
11.	Além disso, no momento em que consultou o Portal da Transparência do Governo Federal para verificar a veracidade das informações apresentadas, o pregoeiro já estava analisando o mérito da questão, sendo evidente que a justificativa para a recusa foi um julgamento de mérito antecipado. 
12.	É possível concluir, portanto, que a recusa sumária da intenção de recurso apresentada, estando presentes os pressupostos de admissibilidade, foi indevida.
13.	Acerca da aceitação da proposta de empresa em situação irregular, não era possível identificar, inicialmente, que o faturamento da empresa era superior ao permitido, tendo em vista as declarações apresentadas, e não há nenhuma orientação no sentido de que todos os portais disponíveis sejam consultados para fins de verificação do enquadramento dos licitantes como ME/EPP.
14.	No entanto, a partir da intenção de recurso apresentada, era possível constatar a irregularidade, por meio da aferição da pertinência dos argumentos trazidos pela recorrente, e evitar a contratação, no caso de confirmada a irregularidade.
15.	A análise da intenção de recurso, verificando-se apenas os pressupostos de admissibilidade, sem adentar no mérito da questão, visa conceder ao licitante tempo hábil para elaborar o recurso e detalhar as irregularidades inicialmente apontadas. Da mesma forma, possibilita ao pregoeiro, após a aceitação do recurso, proceder a uma análise criteriosa dos fatos alegados, realizando diligências e consultando as áreas técnicas relacionadas, quando necessário.
16.	No momento em que a análise de mérito ocorre a partir dos poucos elementos constantes na intenção de recurso, há o risco de se realizar uma análise superficial da irregularidade alegada, pela falta das informações que seriam apresentadas na fundamentação do recurso, sendo o que ocorreu no caso em tela.
17.	Na ata de realização do certame (peça 19, p. 7) , a intenção foi interposta às 15h47 do dia 14/12/2018 e a recusa da admissibilidade ocorreu no mesmo dia às 17h35, com menos de duas horas de intervalo, tempo insuficiente para se realizar uma análise apurada das irregularidades apontadas.
18.	Ao rejeitar sumariamente a intenção de recurso, o pregoeiro foi negligente e não teve acesso a algumas das informações apresentadas na inicial, como os links para o detalhamento da execução da despesa da DPU (peça 1, p. 2-3) e, agindo com imperícia, realizou pesquisa somente no Portal da Transparência do Governo Federal, mesmo tendo tido conhecimento do indício de irregularidade na declaração de enquadramento da licitante como ME/EPP.
19.	Ocorre que a DPU não é órgão subordinado ao Poder Executivo Federal e, a partir da Emenda Constitucional 74, de 2013, passou a ter autonomia funcional e administrativa, tendo instituído, em 2015, portal da transparência próprio para a divulgação de sua execução orçamentária (https://www.dpu.def.br/transparencia) .
20.	Ao consultar os links fornecidos, o pregoeiro constataria facilmente que o faturamento obtido pela empresa estava acima do permitido na LC 123/2006 para enquadramento como ME/EPP e que as declarações apresentadas pela empresa (peça 20) eram falsas. 
21.	Assim, ainda que, inicialmente, fosse pouco provável a identificação da fraude perpetuada pela empresa a fim de se evitar a contratação irregular, a conduta foi agravada pela rejeição sumária da intenção de recurso.
22.	Quanto às consequências da aceitação da proposta, a contratação da empresa não significa, necessariamente, risco de dano ao erário, de inexecução ou de execução insatisfatória do serviço, uma vez que o preço contratado foi o menor ofertado na licitação e a irregularidade não foi de natureza operacional, o que não a impossibilita de prestar regularmente os serviços contratados.
23.	Assim, considerando que não houve dano ao erário, mas que as condutas adotadas pelo pregoeiro são passíveis de multa, propõe-se realizar a audiência de Sérgio Rodrigues Caires, CPF XXX.453.301-XX, para que, no prazo de quinze dias, apresente justificativas para a aceitação da proposta apresentada pela empresa Inova Serviços de Mão de Obra Eireli (CNPJ 06.979.037/0001-90) , concluindo que não havia indícios de faturamento superior ao estabelecido no art. 3º, inciso II, da LC 123/2006, sem verificar os valores efetivamente recebidos pela empresa da Defensoria Púbica da União, conduta agravada pela a rejeição sumária da intenção de recurso apresentada pela empresa Pedro Reginaldo de Albernaz Faria e Fagundes Ltda no Pregão Eletrônico 2/2018, estando presentes os pressupostos recusais, com julgamento antecipado do mérito da questão apresentada.
24.	No extrato publicado no Diário Oficial da União (peça 18) , verifica-se que a vigência do contrato 970/2018, celebrado com a empresa Inova, é de 7/1/2019 a 7/1/2020. Considerando que o serviço é essencial ao funcionamento do órgão e que o contrato celebrado está vigente há cerca de quatro meses, resta presente o perigo da demora reverso caso ocorra a suspensão dos serviços, razão pela qual se propõe determinar que o Contrato 970/2018, celebrado com a empresa Inova Serviços de Mão de Obra - Eireli não seja prorrogado, tendo em vista a proposta de encaminhamento no sentido de se declarar inidônea a prestadora dos serviços. 
Oitiva realizada à empresa Inova Serviços de Mão de Obra Eirelili para que manifeste, se assim o desejar, sobre os fatos apontados pela representante no processo em epígrafe. 
Contextualização:
25.	A empresa é acusada de apresentar falsa Declaração de Contratos Firmados com a iniciativa privada e com a Administração Pública para se beneficiar do tratamento favorecido para ME/EPP previsto na Lei Complementar 123/2006.
Manifestação da sociedade empresarial (peça 15) :
a) é inconteste que houve o extrapolamento do limite destinado às empresas de pequeno porte, mas nunca agiu com dolo ou manifesta intenção de beneficiar-se às custas de alguém;
b) com o substancial crescimento da empresa nos últimos anos, alguns departamentos foram setorizados e por vezes terceirizados; e a contabilidade da empresa é feita por um escritório terceirizado, enquanto a condução dos processos licitatórios ficou a cargo de uma empresa especializada em licitações públicas;
c) quando o departamento de licitações foi terceirizado, a empresa encontrava-se regularmente enquadrada como ME/EPP e, devido à falta de competência deste departamento para assuntos contábeis, nesta licitação, especificamente, a empresa utilizou-se de um benefício que deixara de possuir;
d) a irregularidade cometida não trouxe qualquer prejuízo ao erário, e a empresa vem cumprindo todos os compromissos firmados durante a execução do contrato, não havendo qualquer elemento que a desabone;
e) ainda que a conduta esteja claramente tipificada, o ponto principal seria reconhecer que não houve dolo, sem a utilização de documentação falsa ou efetivação de simulação, o que houve foi que o preposto designado para a condução da licitação anotou a qualidade de ME/EPP, como já havia realizado por diversas vezes naquele ano por desconhecimento da existência do desenquadramento; e
f) a empresa não é reincidente neste tipo de conduta. E eventual declaração de inidoneidade consistiria em sanção desproporcional, que não se coaduna com a gravidade da infração cometida, pois não houve qualquer tipo de dano, devendo ser aplicada uma sanção menor.
Análise:
26.	Ainda que a empresa tenha alegado que a falha ocorreu em virtude de o preposto designado para a condução da licitação ter anotado a qualidade de ME/EPP, documentos extraídos da proposta da empresa (peça 20) , quais sejam, a Declaração de Enquadramento como ME/EPP e a Declaração de Contratos Firmados com a Iniciativa Privada e a Administração Pública, datados de 13/12/2018, o mesmo dia da sessão de realização do certame, foram assinados pela própria administradora da empresa, a Sra. Maria Clébia Colares Estevam.
27.	Tal fato comprova que a alta administração da empresa estava ciente da opção de enquadrá-la como EP/EPP durante a realização da licitação, sendo inverídicas as afirmações prolatadas à peça 15 relativas à atuação do preposto.
28.	Além disso, qualquer ato praticado pela entidade empresarial é de sua própria responsabilidade, independentemente das falhas internas ocorridas. 
29.	O art. 3º, § 9º, da Lei Complementar 123/2006 estabelece que se o faturamento da empresa ultrapassar em 20% o teto para o enquadramento como ME/EPP disposto no inc. II do mesmo artigo (R$ 4.800.000,00 + 20% = R$ 5.760.000,00) , ficará excluída do tratamento jurídico diferenciado já no mês seguinte à ocorrência do excesso.
30.	Segundo informações disponibilizadas no Portal da Transparência do Governo Federal e no Portal da Transparência da Defensoria Pública da União, agrupadas em tabela à peça 21, a empresa alcançou o limite de R$ 5.760.000,00 em setembro de 2018, com faturamento acumulado de R$ 6.011.045,42, e não poderia participar de licitações enquadrada como ME/EPP a partir do mês de outubro de 2018.
31.	Nesta situação, participou de certames junto à Administração Pública Federal por ao menos mais três meses, com conhecimento da administradora da empresa, que assinou as declarações referentes ao enquadramento (peça 20) .
32.	Ao contrário do que alega, de ter se valido de tal condição somente no certame em tela, no Portal de Compras do Governo Federal constam ao menos mais cinco certames, além do ora analisado, em que a empresa participou como ME/EPP entre os meses de outubro e dezembro de 2018, quando já não fazia jus ao tratamento jurídico diferenciado.
33.	Nesses certames, a empresa se beneficiou da prerrogativa de tratamento jurídico diferenciado para cobrir os lances inicialmente propostos e ofertou lance de desempate, sagrando-se vencedora, em cinco deles, conforme as atas dos certames à peça 22, cujos dados foram consolidados à Tabela 1, abaixo:
Tabela 1: certames em que a empresa Inova Serviços de Mão de Obra participou na condição de ME/EPP. 
	Órgão
	Data de realização
	Número do PE
	A empresa utilizou o tratamento jurídico diferenciado e ofertou lance de desempate, tendo sido contratada?

	Ministério da Saúde
	9/10/2018
	9/2018
	Sim

	Universidade Federal de Goiás
	10/10/2018
	150/2018
	Sim

	Departamento Nacional de Infraestrutura de Transportes
	11/10/2018
	332/2018
	Não

	Agência Nacional de Transportes Terrestres
	19/11/2018
	31/2018
	Sim

	Fundação Nacional de Saúde
	30/11/2018
	11/2018
	Sim

	Instituto Nacional de Colonização e Reforma Agrária (objeto desta representação) 
	13/12/2018
	2/2018
	Sim

Fonte: Portal de Compras do Governo Federal.
34.	Em virtude da obtenção irregular do tratamento diferenciado disposto na LC 123/2006 nos certames acima listados, propõe-se comunicar aos órgãos envolvidos da situação ocorrida, para a adoção das providências cabíveis.
35.	Além dos órgãos acima elencados, a empresa possui diversos outros contratos com a Administração Pública Federal, como consta em tabela à peça 21, cujos certames que os originaram não foram analisados.
36.	Nos certames listados na Tabela 1, acima, a empresa lançou mão do tratamento diferenciado, já que se valeu da condição de ME/EPP, sem deter amparo jurídico para isso, tendo se beneficiado e impedido que outras empresas fossem contratadas.
37.	O entendimento do TCU, conforme Acórdãos e respectivos relatores: 1.677/2018, Ministro Augusto Nardes; 1.702/2017, Ministro Walton Alencar Rodrigues; 1.797/2014, Ministro Aroldo Cedraz; 836/2014, Ministra Ana Arraes; 745/2014, Ministro Substituto Marcos Bemquerer; 2.858/2013, Ministro Benjamin Zymler; 1.399/2013, Ministro Raimundo Carreiro e 970/2011, Ministro Substituto Augusto Sherman, todos do Plenário; é que a ocorrência da fraude independe da ocorrência ou não do usufruto do tratamento diferenciado previsto na lei. Em analogia ao direito penal, o ilícito se constitui pela mera conduta do agente, dessa forma é suficiente para caracterizar a fraude a declaração falsa registrada no sistema, pela própria empresa, para participar de um certame.
38.	Ao declarar, no sistema Comprasnet, entretanto, que se enquadrava como ME/EPP, a empresa assumiu o risco de ser declarada inidônea, nos termos dos arts. 87, inciso IV, e 88, inciso II, da Lei 8.666/1993, por ter apresentado informação falsa, incorrendo em ato ilícito no intuito de auferir vantagem pessoal indevida, frustrando os objetivos da licitação. 
39.	Dado que a conduta irregular também se enquadra no art. 46 da Lei 8.443/1992, compete a esta Corte de Contas a aplicação da penalidade de declaração de inidoneidade à empresa Inova Serviços de Mão de Obra Eireli. 
40.	Eventual declaração de inidoneidade, em princípio, a depender do prazo estabelecido, já impediria a prorrogação dos contratos obtidos em virtude da vantagem indevida nos certames mencionados na Tabela 1, quando do término da vigência contratual, em virtude do impedimento da empresa em contratar com a Administração ainda estar vigente.
41.	Tendo em vista a análise realizada e as irregularidades identificadas, resta configurado o pressuposto da plausibilidade jurídica. Uma vez ausente o pressuposto do perigo da demora e por restar caracterizado o perigo da demora reverso, entretanto, propõe-se indeferir o pedido de medida cautelar. 
42.	Além disso, diante do exposto, os elementos constantes dos autos permitem, desde já, a avaliação quanto ao mérito da presente representação como procedente, sendo propostas, ainda, as medidas descritas nesta instrução.

	F. Impacto dos Encaminhamentos Propostos

	Haverá impacto relevante no órgão e/ou na sociedade, decorrente dos encaminhamentos propostos?
	Sim

	Análise:
43.	A apresentação de documentação falsa, especificamente quanto ao enquadramento como EPP, enseja a aplicação de declaração de inidoneidade nos termos do art. 46 da Lei 8.443/1992. Essa sanção, se aplicada, impedirá que os contratos da Inova Serviços de Mão de Obra Eireli firmados com a Administração sejam prorrogados enquanto vigorar a penalidade, bem como a impedirá de assinar novos contratos e participar de licitações públicas no mesmo período.

	G. Pedido de Ingresso aos Autos e de Sustentação Oral

	Há pedido de ingresso aos autos?
	Não

	Há pedido de sustentação oral?
	Não

	H. Processos Conexos e Apensos

	Há processos conexos noticiando possíveis irregularidades na contratação ora em análise?
	Não

	Há processos apensos?
	Não

	I. Proposta de Encaminhamento

44.	Em virtude do exposto, propõe-se:
44.1.	conhecer da representação, satisfeitos os requisitos de admissibilidade constantes no art. 113, § 1º, da Lei 8.666/1993, c/c os arts. 235 e 237, VII, do Regimento Interno deste Tribunal, e no art. 103, § 1º, da Resolução - TCU 259/2014;
44.2.	no mérito, com fundamento no art. 276, § 6º, do Regimento Interno deste Tribunal, considerar a presente representação procedente;
44.3.	indeferir o pedido de concessão de medida cautelar formulado pelo representante, tendo em vista a inexistência dos elementos necessários para sua adoção;
44.4.	declarar a inidoneidade da empresa Inova Serviços de Mão de Obra Eireli. (CNPJ 06.979.037/0001-90) para participar de licitação e contratar com a Administração Pública Federal, com fundamento no art. 46 da Lei 8.443/1992, caracterizada pela participação, nos meses de outubro, novembro e dezembro de 2018, no pregão eletrônico 2/2018 da Superintendência Estadual 16-SR/MS - Incra e outros, na condição de empresa de pequeno porte, valendo-se da opção pelo tratamento jurídico diferenciado disposto na Lei Complementar 123/2006, sem cumprir os requisitos legais para tanto, uma vez que a receita bruta total obtida pela licitante no mês de setembro de 2018 ultrapassou o limite legal de 20% (R$ 5.760.000,00) , fato que extinguiria a prerrogativa já no mês seguinte à ocorrência do excesso, conforme o disposto no art. 3°, § 9°, da Lei;
44.5.	determinar à Superintendência Estadual 16-SR/MS - Incra, com fundamento no art. 250, inciso II, do Regimento Interno/TCU, que se abstenha de prorrogar o contrato 970/2018 e informe ao TCU, no prazo de 30 dias, as medidas adotadas para garantir o cumprimento da determinação ao término da vigência do contrato;
44.6.	autorizar a realização da audiência de Sérgio Rodrigues Caires (CPF XXX.453.301-XX) , para que, no prazo de quinze dias, apresente as razões de justificativa para a aceitação da proposta apresentada pela empresa Inova Serviços de Mão de Obra Eireli (CNPJ 06.979.037/0001-90) , concluindo que não havia indícios de faturamento superior ao estabelecido no art. 3º, inciso II, da LC 123/2006, sem verificar os valores efetivamente recebidos pela empresa da Defensoria Púbica da União, conduta agravada pela rejeição sumária da intenção de recurso apresentada pela empresa Pedro Reginaldo de Albernaz Faria e Fagundes Ltda no Pregão Eletrônico 2/2018, estando presentes os pressupostos recusais, com julgamento antecipado do mérito da questão apresentada;
44.7.	encaminhar cópia da presente instrução à Superintendência Estadual 16-SR/MS - Incra e a Sérgio Rodrigues Caires, CPF XXX.453.301-XX;
44.8.	comunicar ao Ministério da Saúde, à Universidade Federal de Goiás, à Agência Nacional de Transportes Terrestres e à Fundação Nacional de Saúde que a empresa Inova Serviços de Mão de Obra Eireli. (CNPJ 06.979.037/0001-90) , participou de certames por eles promovidos e beneficiou-se do tratamento jurídico diferenciado para empresas de pequeno porte, nos termos da Lei Complementar 123/2006, sem deter tal prerrogativa, em virtude de faturamento acima do permitido para o enquadramento, conforme tabela abaixo:
	Órgão
	Pregão Eletrônico

	Ministério da Saúde
	9/2018

	Universidade Federal de Goiás
	150/2018

	Agência Nacional de Transportes Terrestres
	31/2018

	Fundação Nacional de Saúde
	11/2018

44.9.	informar à Superintendência Estadual 16-SR/MS - Incra, à empresa Inova Serviços de Mão de Obra Eireli (CNPJ 06.979.037/0001-90 e ao representante que o conteúdo da deliberação que vier a ser proferida poderá ser consultado no endereço www.tcu.gov.br/acordaos."
	É o relatório.

não há.

Não atuou.

REPRESENTAÇÃO COM PROPOSTA DE MEDIDA CAUTELAR. SUPOSTAS IRREGULARIDADES PRATICADAS NO ÂMBITO DO PREGÃO ELETRÔNICO 2/2018, PROMOVIDO PELA SUPERINTENDÊNCIA ESTADUAL DO INCRA NO MATO GROSSO DO SUL. PRESTAÇÃO DE SERVIÇOS DE APOIO ADMINISTRATIVO. DECLARAÇÃO ERRÔNEA DA EMPRESA QUE SE ENQUADRAVA COMO MICOREMPRESA OU EMPRESA DE PEQUENO PORTE. OITIVAS. NÃO ACOLHIMENTO DAS JUSTIFICATIVAS. REPRESENTAÇÃO PROCEDENTE. AUDIÊNCIA DO PREGOEIRO. DECRETAÇÃO DE INIDONEIDADE DA EMPRESA QUE APRESENTOU DECLARAÇÃO COM INFORMAÇÕES ERRÔNEAS.

REPRESENTAÇÃO (REPR)

Secretaria de Controle Externo de Aquisições Logísticas (Selog).

Trata-se de representação formulada pela empresa Pedro Reginaldo de Albernaz Faria e Fagundes Ltda. sobre possíveis irregularidades praticadas no âmbito pregão eletrônico 2/2018 da Superintendência Estadual do Incra no Mato Grosso do Sul (Superintendência Estadual 16-SR-MS) , no valor estimado de R$ 686.997,28 por ano, cujo objeto é contratação de empresa para prestação de serviços em apoio administrativo.
O representante alega, em suma, que a empresa vencedora do item 1 do certame, Inova Serviços de Mão de Obra Ltda., teria se beneficiado indevidamente do tratamento diferenciado conferido pela Lei Complementar 123/2006 às micro e pequenas empresas (ME/EPP) , uma vez que teria recebido do governo federal, no ano de 2018, mais de R$ 7 milhões.
A representante também alega que o pregoeiro teria rejeitado sua intenção de recurso, analisando o mérito da sua peça recursal sem considerar os valores recebidos pela empresa vencedora do item 1 do certame em serviços prestados na Defensoria Pública da União.
Em razão da plausibilidade jurídica dos argumentos trazidos pela representante, esta Corte realizou oitivas junto à Superintendência do INCRA - MS/SR16 e à sociedade empresária Inova Serviços de Mão de Obra Eireli (CNPJ 06.979.037/0001-90) para que se manifestassem a respeito dos indícios de irregularidade apontados.
Na análise das respostas às oitivas apresentadas pelas duas entidades (peça 23) , a Secretaria de Controle Externo de Aquisições Logísticas (Selog) propõe: indeferir o pedido de concessão da medida cautelar; no mérito, considerar a representação procedente; e declarar a inidoneidade da empresa vencedora do item 1 do certame.
Cabe ressaltar que o processo licitatório se encontra encerrado e que foram contratadas as empresas Inova Serviços de Mão de Obra - Eireli (Contrato 970/2018 - item 1) e Denilson da Silva Rosa (Contratos 971/2018, 972/2018 e 973/2018 - itens 2,3 e 4, respectivamente) , conforme extratos publicados no Diário Oficial da União do dia 4/1/2019 (peça 18) .
Feito breve histórico do processo, passo a decidir.
Informo, de antemão, que estou de acordo com a análise da unidade técnica, conforme considerações a seguir.
Em consulta realizada pela Selog aos Portais da Transparência do Governo Federal e da Defensoria Pública da União, foi constatado que o faturamento obtido pela empresa Inova Serviços de Mão de Obra - Eireli foi superior ao permitido na LC 123/2006 para enquadramento como ME/EPP, de maneira que ficou demonstrado que as declarações apresentadas pela empresa referentes ao enquadramento como micro ou pequenas empresa (ME/EPP) não condiziam com a verdade.
Além disso, tem-se o agravante de que a empresa apresentou essa declaração em processos licitatórios de outras entidades públicas, tais como, o Ministério da Saúde, Universidade Federal de Goiás, Agência Nacional de Transportes Terrestres (ANTT) e Fundação Nacional da Saúde (Funasa) .
A jurisprudência desta Corte é pacífica no sentido de que a apresentação de atestados que não condizem com a condição de empresa de pequeno porte ou microempresa caracteriza fraude comprovada à licitação, in verbis:
Constitui fraude à licitação a participação de empresa na condição de microempresa ou empresa de pequeno porte, sem apresentar essa qualificação, em razão de faturamento superior ao limite legal estabelecido, situação que enseja a declaração de inidoneidade da pessoa jurídica envolvida. A perda da condição de microempresa ou empresa de pequeno porte, por ser ato declaratório, é de responsabilidade da sociedade empresarial. (Acórdão 970/2011-TCU-Plenário, Relator: Min. Augusto Sherman, constante da "Jurisprudência Selecionada") 
O fato de a apresentação desse atestado não ter ocasionado dano erário não afeta a possibilidade de aplicação da penalidade de declaração de inidoneidade, a qual não exige a caracterização do resultado bem-sucedido, com benefício comprovado às empresas (art. 46 da Lei 8.443/1992) .
Conforme consta da instrução da unidade técnica (peça 23) , o contrato resultante da licitação que contém as irregularidades sob análise está em execução e os serviços contratados são essenciais para o funcionamento da Superintendência Estadual do Incra no Mato Grosso do Sul. Portanto, consinto com a proposta da Selog no sentido de indeferir o pedido de concessão de cautelar.
Em adição, o pregoreiro, Sr. Sérgio Rodrigues Caires, poderia ter identificado que a declaração da empresa não condizia com a verdade, uma vez que bastava ter realizado a pesquisa nos Portais da Transparência do Governo Federal e da Defensoria Pública da União, após ter tido conhecimento do suposto indício de irregularidade por intermédio do recurso administrativo interposto pela ora representante no âmbito do processo licitatório.
Sendo assim, anuo também com a proposta de audiência do Sr. Sérgio Rodrigues Caires nos termos propostos pela unidade técnica, bem como o encaminhamento de comunicação aos outros órgãos que contrataram a empresa Inova Serviços de Mão de Obra - Eireli.
	Ante as razões expostas, VOTO no sentido de que o Tribunal adote a deliberação que ora submeto a este Colegiado.
TCU, Sala das Sessões Ministro Luciano Brandão Alves de Souza, em 12 de junho de 2019.
Ministro JOÃO AUGUSTO RIBEIRO NARDES 
Relator